【裁判字號】    97,重上更(四),18
【裁判日期】    981230
【裁判案由】    貪污治罪條例
【裁判全文】
臺灣高等法院高雄分院刑事判決    97年度重上更(四)字第18號
上  訴  人
即  被  告  甲○○
選任辯護人  林敏澤律師
            陳慧敏律師
            李亭萱律師
上列上訴人因貪污治罪條例案件，不服臺灣澎湖地方法院89年度
重訴字第4 號中華民國91年5 月23日第一審判決（起訴案號：臺
灣澎湖地方法院檢察署89年度偵字第59號），提起上訴，本院判
決後，經最高法院第4 次發回更審，本院判決如下：
    主  文
原判決關於甲○○部分撤銷。
甲○○共同犯行使偽造公文書罪，處有期徒刑壹年陸月；減為有
期徒刑玖月。緩刑肆年，並應於本判決確定後陸個月內向公庫支
付新臺幣貳拾萬元。
    事  實
一、甲○○為澎湖縣湖西鄉沙港國民小學（下稱沙港國小）校長
    ，任職期間至民國89年7 月間，其於88年間執行前臺灣省教
    育廳83年度教育優先區補助經費（即補助山地離島地區國民
    中小學改善學校設施之沙港國小飲用水改善工程「下稱飲用
    水工程」）新臺幣（下同）400,000 元經費時，因此經費執
    行期限將屆，為取得該經費供學校應用，未依當時營繕採購
    法規之規定向廠商訪價，並取具3 張估價單核實辦理，竟於
    同年5 月間，僅以200,000 元僱請設於澎湖縣馬公市西文里
    西文澳224 號1 樓之東榮企業行（下稱東榮企業）負責人馮
    東風（為商業會計法規定之商業負責人）清理該校大門旁舊
    井1 口，為取得多餘之經費供該校廁所工程使用，竟指示馮
    東風提出3 家廠商之空白估價單佯作比價，而馮東風（經本
    院91年度上訴字第1118號判處有期徒刑10月、緩刑3 年確定
    ）係從事業務之人，明知甲○○所指示提供空白估價單係欲
    造假，竟仍與甲○○共同基於行使業務登載不實文書之犯意
    聯絡（呂勇藤則基於概括犯意為之），由馮東風提供東榮企
    業、偉恩企業行（下稱偉恩企業，負責人翁平安）、晁豎企
    業有限公司（下稱晁豎企業，負責人黃登翌）等3 張空白估
    價單（均得偉恩、晁豎企業之授權使用空白估價單）予甲○○，授權甲○○虛填登載「鑿井（即開鑿新井）」及提高各
    項單價等不實估價事項於馮東風業務上作成之東榮企業之估
    價單，另由甲○○指使不知情之成年人虛填登載前述不實事
    項於偉恩企業、晁豎企業之估價單，並以東榮企業之估價單
    所載總額400,000 元為最低價，虛偽比價得標。嗣於88年5
    月下旬清理舊井之飲用水工程完工後，甲○○、馮東風仍承
    前共同行使業務登載不實文書及違反商業會計法之犯意聯絡
    ，由馮東風提供蓋好「東榮企業」商號章及其私章之空白統
    一發票予甲○○，由甲○○於88年6 月上旬，在沙港國小內
    ，虛偽填載「掘井及材料一式、金額400,000 元」等不實事
    項於會計憑證（統一發票）及「承攬包價400,000 元」不實
    事項工程承攬單之私文書（由馮東風在工程承攬單上蓋用東
    榮企業行號章及其私章），足以生損害於沙港國小及澎湖縣
    政府（下稱縣府）對於營繕工程比價之正確性。甲○○再基
    於行使偽造私文書、公文書、公務員登載不實文書、業務登
    載不實文書及使公務員登載不實之犯意（行使偽造私文書、
    業務登載不實文書及使公務員登載不實部分則基於概括犯意
    為之），於88年6 月上旬，在沙港國小內，於其職務上所掌
    之工程估（勘）驗單公文書上虛載「驗收合格完成一次付款
    ，付款400,000 元」之不實事項，復檢具前述估價單、工程
    承攬單、工程估（勘）驗單及統一發票等業務登載不實文書
    、私文書、公文書及公務員登載不實文書，製作不實之「沙
    港國小改善飲用水設施經費報銷憑證、88年6 月份、編號一
    」，並與該校工友曾銀月（經本院91年度上訴字第1118號判
    處有期徒刑1 年4 月、緩刑4 年確定），共同基於行使偽造
    私文書、公文書、公務員登載不實文書、業務登載不實文書
    及使公務員登載不實之犯意聯絡（行使偽造私文書、業務登
    載不實文書及使公務員登載不實文書部分則基於共同之概括
    犯意），推由曾銀月於88年6 月上旬，在沙港國小老師辦公
    室內，趁出納乙○○、主計丁○○等人不在辦公室之機會，
    盜用渠等之職章蓋用於前述「經費報銷憑證（出納乙○○、
    主計丁○○職章印文各1 枚）、黏貼憑證用紙（出納乙○○
    職章印文1 枚、主計丁○○職章印文2 枚）、工程承攬單（
    主計丁○○職章印文1 枚）、工程估（勘）驗單（主計丁○○職章印文2 枚）」上，並由甲○○將該「報銷憑證」交由
    不知情之承辦總務處主任丙○○蓋用其職章，甲○○進而於
    88 年6月中旬以前述登載不實事項之「報銷憑證」等文書，
    持以行使而向縣府申請核撥400,000 元之補助經費（前述工
    程估（勘）驗單並未檢附持交縣府），而使縣府教育局承辦
    公務員於88年6 月23日，依據甲○○申請所檢具之前述報銷
    憑證等文書為形式審查後，登載於職務上所掌之簽呈，轉由
    縣長批示核撥，復由縣府主計室承辦公務員，於88年6 月29
    日，登載於職務上所掌之支出傳票，於88年7 月3 日將400,
    000 元經費轉帳至沙港國小在澎湖縣農會湖西分部之帳戶，
    足以生損害於乙○○、丁○○及縣府核付政府教育預算經費
    之正確性。甲○○於同年7 月5 日，自該澎湖縣農會湖西分
    部之帳戶提領該筆款項（連同其他經費「成人教育補助116,
    400 元及資訊研習補助27,000元」共543,400 元），除交付
    200,000 元之實際飲用水工程款予馮東風外，餘款200,000
    元則作為馮東風另承作該校活動中心二樓增闢廁所一間工程
    （下稱廁所工程）費用，計有水電、水泥工、搗擺等部分，
    水電部分由馮東風施作，水泥工部分及搗擺部分由馮東風僱
    請許狄龍、順利企業行（下稱順利企業）施作，完工後再由
    馮東風向沙港國小領取200,000 元，再將水泥工、搗擺之報
    酬支付予施作人，即許狄龍91,070元、順利企業26,200元。
二、甲○○於辦理沙港國小87學年度縣府推廣教學方案之「兒童
    讀經」及「縣民教室」（傳統音樂、傳統藝術與文學創作）
    、「成人教育」等活動後，為領取辦理上開活動補助經費，
    明知附表編號一至五所示遭冒用名義人，或「未授權用印」
    、或「無擔任教授課程」、或「無加班」之情形，竟與工友
    曾銀月共同承前行使偽造私文書、業務上登載不實文書及使
    公務員登載不實之概括犯意聯絡，推由曾銀月於88年3 月至
    6 月下旬期間，在沙港國小老師辦公室內，連續在附表編號
    一至五所示文書上之「簽章」、「蓋章」欄，未經附表編號
    一至五所示遭冒用名義人同意，擅自取用渠等委由曾銀月保
    管供作領薪用途之印章予以盜用，而偽造渠等名義之具領收
    據私文書，並在沙港國小老師辦公室內，趁出納乙○○、總
    務處主任（兼辦人事）丙○○、教務處主任金生忠及主計丁○○等人不在辦公室之機會，盜用渠等之職章蓋用於經費報
    銷憑證所附之附表編號一至五所示私文書及業務登載不實事
    項文書上（編號一文書上有出納乙○○職章印文2 枚、總務
    處主任丙○○職章印文2 枚、教務處主任金生忠職章印文1
    枚、主計丁○○職章印文3 枚；編號二文書上有出納乙○○
    職章印文2 枚、總務處主任丙○○職章印文3 枚、兼辦人事
    金生忠職章印文1 枚、主計丁○○職章印文3 枚；編號三文
    書上有出納乙○○職章印文2 枚、總務處主任丙○○職章印
    文3 枚、兼辦人事金生忠職章印文1 枚、主計丁○○職章印
    文3 枚；編號四文書上有出納乙○○職章印文9 枚、總務處
    主任丙○○職章印文1 枚、兼辦人事金生忠職章印文1 枚、
    主計丁○○職章印文3 枚；編號五文書上有出納乙○○職章
    印文3 枚、總務處主任丙○○職章印文1 枚、兼辦人事金生
    忠職章印文1 枚、主計丁○○職章印文3 枚），甲○○進而
    連續於88年3 月至6 月下旬期間，明知前述登載不實事項之
    「報銷憑證」等私文書及業務登載不實文書，竟持以行使而
    向縣府申請核撥補助經費，而使縣府教育局承辦公務員依據
    甲○○申請所檢具之前述報銷憑證等文書為形式審查並呈轉
    批示核撥，復由縣府主計室承辦公務員，將此經費補助登載
    於職務上所掌之支出傳票後轉帳至前述澎湖縣農會湖西分部
    之沙港國小帳戶，足以生損害於附表編號一至五所示遭冒用
    名義等人、前述職章名義人之乙○○、丙○○、金生忠、丁○○等人及縣府核付該等推廣活動經費之正確性，甲○○則
    將所申領之上開補助經費均作為公積金，用以購買物品改善
    學校設備或聚餐。
三、案經法務部調查局澎湖縣調查站（下稱調查站）移送及臺灣
    澎湖地方法院檢察署檢察官主動檢舉偵查起訴。
    理  由
壹、證據能力部分：
一、按於92年2 月6 日修正公布之刑事訴訟法施行前，已繫屬於
    各級法院之案件，其以後之訴訟程序，應依修正後之刑事訴
    訟法終結之，但修正刑事訴訟法施行前已依法定程序進行之
    訴訟程序，其效力不受影響，刑事訴訟法施行法第7 條之3
    定有明文。本件證人馮東風、黃登翌、翁平安、許瑞益、陳
    家禎、許狄龍、曾銀月、乙○○、丁○○、陳玉珍、柯春財
    、金生忠、楊石典、蔡再日在調查時之陳述，皆係刑事訴訟
    法於92年2 月6 日修正，92年9 月1 日施行前之證言，依刑
    事訴訟法施行法第7 條之3 規定，均有證據能力。
二、次按被告以外之人於偵查中向檢察官所為陳述，除顯有不可
    信之情況者外，得為證據，刑事訴訟法第159 條之1 第2 項
    定有明文。偵查中對被告以外之人所為之偵查筆錄，或被告
    以外之人向檢察官所提之書面陳述，性質上均屬傳聞證據。
    惟現階段刑事訴訟法規定檢察官代表國家偵查犯罪、實施公
    訴，依法其有訊問被告、證人及鑑定人之權，證人、鑑定人
    且須具結，而實務運作時，檢察官偵查中向被告以外之人所
    取得之陳述，原則上均能遵守法律規定，不致違法取供，其
    可信度極高，是除顯有不可信之情況外，自得為證據。本件
    證人丙○○、黃登翌、許瑞益、乙○○、陳希聖、金生忠、
    陳玉珍、柯春財在偵查中所為陳述，已經具結，並無顯不可
    信之特別情況，衡諸上開規定，自具有證據能力。
三、證人即同案被告馮東風偵查中未經具結向檢察官所為之證述
    部分：
    刑事訴訟法第158 條之3 規定：「證人、鑑定人依法應具結
    而未具結者，其證言或鑑定意見，不得作為證據。」所謂「
    依法應具結而未具結者」，係指檢察官或法官依刑事訴訟法
    第175 條之規定，以證人身分傳喚被告以外之人（證人、告
    發人、告訴人、被害人、共犯或共同被告）到庭作證，或雖
    非以證人身分傳喚到庭，而於訊問調查過程中，轉換為證人
    身分為調查時，此時其等供述之身分為證人，則檢察官、法
    官自應依本法第186 條有關具結之規定，命證人供前或供後
    具結，其陳述始符合第158 條之3 之規定，而有證據能力。
    若檢察官或法官非以證人身分傳喚而以告發人、告訴人、被
    害人或共犯、共同被告身分傳喚到庭為訊問時，其身分既非
    證人，即與「依法應具結」之要件不合，縱未命其具結，純
    屬檢察官或法官調查證據職權之適法行使，當無違法可言。
    而前揭不論係本案或他案在檢察官面前作成未經具結之陳述
    筆錄，係屬被告以外之人於偵查中向檢察官所為之陳述，本
    質上屬於傳聞證據，基於保障被告在憲法上之基本訴訟權，
    除該被告以外之人死亡、身心障礙致記憶喪失或無法陳述、
    滯留國外或所在不明而無法傳喚或傳喚不到、或到庭後拒絕
    陳述等情形外，如已經法院傳喚到庭具結而為陳述，並經被
    告之反對詰問，前揭非以證人身分而在檢察官面前未經具結
    之陳述筆錄，除顯有不可信之情況者外，得為證據，不能因
    陳述人未經具結，即一律適用本法第158 條之3 之規定，排
    除其證據能力。查證人即同案被告馮東風經檢察官以被告身
    分進行訊問，則證人馮東風在檢察官面前作成未經具結之陳
    述筆錄，係屬被告以外之人於偵查中向檢察官所為之陳述，
    本質上屬於傳聞證據，惟證人馮東風嗣後既經本院前審以證
    人身分命具結而為陳述，並經被告及其辯護人之反對詰問（
    本院重上更(一)卷第277-283 頁），且查無顯有不可信之情況
    者，揆諸上開說明，自得依刑事訴訟法第159 條之1 第2 項
    之規定，認有證據能力。
四、按被告以外之人於審判外之陳述，雖不符刑事訴訟法第159
    條之1 至之4 之規定，然經當事人於審判程序同意作為證據
    ，法院審酌該言詞陳述或書面陳述作成時之情況，認為適當
    者，亦得為證據，同法第159 條之5 第1 項定有明文。除上
    開所述外，本判決下列所引用之證據，屬被告以外之人在審
    判外陳述之傳聞證據部分，業經被告、辯護人及檢察官於審
    理中同意作為證據（本院重上更(四)卷第89-90 頁），本院審
    酌該等傳聞證據作成時之狀況，並無違法或不當等不宜作為
    證據之情形，依前開說明，亦得作為證據。
貳、認定犯罪事實所憑之證據及理由：
    訊據被告甲○○固坦承其於執行上開「飲用水工程及增闢廁
    所工程及「兒童讀經、縣民教室、成人教育等推廣活動」之
    時，為沙港國民小學校長，任職至89年7 月間止。惟矢口否
    認有前開犯行，辯稱：(一)改善飲用水工程確實是以400,000
    元請包商承作，學校也確實支付400,000 元工程款，後因施
    作未達原先設計之深度，馮東風乃切結將餘款9 萬多元工程
    款移作廁所工程，馮東風說400,000 元是分二次交款，但實
    際上不是這樣飲用水工程確係以400,000 元經費，按照公文
    所簽程序由馮東風比價承攬，本即以挖掘清理舊井施作，因
    施作未達原先設計之深度，馮東風乃切結將所餘9 萬多元工
    程款移作活動中心2 樓廁所工程，廁所水電部分完工及水井
    驗收後，則將400,000 元工程款全數1 次由曾銀月交給馮東
    風，並由馮東風簽收用印，並非如馮東風於收押後之翻供所
    辯「分2 次各200,000 元交款」，而廁所工程之水泥工及搗
    擺工程款，係於幼稚園開辦費中報銷，並無重複報銷之情，
    又此項經費補助之報銷憑證用印過程，亦無盜用出納、主計
    職章之舉；(二)另附表所示老師確有參與各項推廣課程，並無
    盜用其等私章之情，亦無盜用出納、主計、人事、總務等人
    職章，所申領之補助經費雖未發給各老師，但事前有徵得老
    師同意，將此等款項作為公積金，均用以購買物品改善學校
    設備或聚餐之用等語。惟查：
一、飲用水工程及增闢廁所工程部分：
(一)、查沙港國小之400,000 元飲用水改善經費，係前臺灣省政府
    教育廳於83年度核定「山地離島地區國民中小學改善學校飲
    用水」經費，經澎湖縣政府於88年4 、5 月間二度行文沙港
    國小「本年度結束前如未執行完畢，該經費將繳回教育部」
    ，被告甲○○於接獲該公文後，有批示「依規定辦理」、「
    請徵詢老師意見，並會主計」，僅象徵性宣佈有此經費一事
    ，即由被告甲○○一手包辦，沙港國小總務、主計、出納及
    老師均不知飲用水工程之比價過程等事實，業據證人丙○○
    、乙○○、陳希聖、丁○○於偵查、原審及本院前審審理中
    分別具結證述在卷（見偵59號卷(一)第62頁反面、第64頁反面
    、第83、97頁、一審卷(一)第174 至175 頁、第178 頁、一審
    卷(二)第121 至122 頁、本院上更(一)卷第239 至240 頁、第25
    8 至259 頁），並有澎湖縣政府88年4 月15日88澎府教社字
    第20907 號函及函附之核定表、88年5 月18日88澎府教社字
    第28195 號函足佐（置於調查卷第133 頁附件袋內）。復參
    以卷附之證人丙○○於88年5 月4 日之簽呈（見證物清冊影
    印卷(一)第68頁），其內容亦全係丙○○照被告甲○○所擬之
    草稿（見原審卷(一)第192 頁）照抄，即便如同案被告馮東風
    所寫之卷附切結書，而由丙○○所擬之意見內容，亦全係照
    被告甲○○草稿所寫（見調查卷第128 頁附件袋內之被告甲○○所擬切結書原本及馮東風所寫切結書內容對照自明），
    是被告甲○○所辯「馮東風之切結書草稿，係因馮東風不會
    寫，才擬此切結書草稿」一詞，顯係推諉說法，益證同案被
    告馮東風及證人丙○○所供證「前開簽呈、切結書，均係於
    接受調查前所補作之文書」，均屬可信，自難以證人丙○○
    曾為對被告甲○○有利之陳述，據採為對被告甲○○有利之
    認定。
(二)、飲用水工程雖形式上於88年5 月中旬由3 家廠商比價，由最
    低價之馮東風即東榮企業得標施作，惟實際上係同案被告馮
    東風提供東榮企業、偉恩企業、晁豎企業等3 張空白估價單
    （均事先得偉恩、晁豎企業之授權使用空白估價單）予被告
    甲○○，由甲○○虛填登載「鑿井（即開鑿新井）及提高各
    項單價」等不實估價事項於東榮企業之估價單，另由被告甲○○指使不知情他人虛填登載前述不實事項於偉恩企業、晁
    豎企業之估價單，同年5 月下旬清理舊井之飲用水工程完工
    後，馮東風提供蓋好「東榮企業」商號章及其私章之空白發
    票予甲○○，由甲○○於88年6 月上旬，在沙港國小內，偽
    填登載「掘井及材料一式、金額400,000 元」於發票，及登
    載「承攬包價400,000 元」不實事項之工程承攬單（由馮東
    風在前述工程承攬單上蓋用東榮企業行號章及其私章）等事
    實，業據證人即同案被告馮東風及證人黃登翌、翁平安各於
    調查、偵查、原審、本院前審供證明確（見調查卷第111 、
    114 、115 頁；偵59號卷(一)第265 、294 、325 至326 頁；
    原審卷(二)第62頁；本院上訴卷(一)第68至69頁、本院上更(一)卷
    第277 至284 頁），復有卷附之估價單、統一發票、工程承
    攬單足佐（見調查卷第18至20、22至25頁）。又上開估價單
    、統一發票及工程承攬單均非同案被告馮東風所書寫等情，
    業據證人馮東風於本院前審證述明確（本院上更(一)卷第278
    頁），並有馮東風指證係被告呂勇藤筆跡之統一發票影本可
    憑（原審卷一第197 頁），足認該統一發票係被告呂勇藤所
    填寫，再參諸馮東風係將蓋好印章之東榮企業之空白估價單
    及空白統一發票交付被告呂勇藤，並授權被告呂勇藤填載，
    且上開統一發票之內容又是被告呂勇藤所寫，足見東榮企業
    之估價單應是被告呂勇藤所填載，此由卷附東榮企業之估價
    單及統一發票筆跡，其中「沙港國小」運筆特徵均相同，堪
    認係同一人所寫，另就被告甲○○所寫之前述切結書草稿中
    之「沙港國小」、「工」等筆跡之字形勾畫、運筆模式，亦
    與前開估價單、發票該字筆跡相若，且全與馮東風所寫前述
    切結書筆跡特徵不同等情，即可明瞭；至於偉恩、晁豎企業
    之估價單內容，與東榮企業估價單、發票之筆跡不同，然該
    2 張估價單既係馮東風應被告呂勇藤之要求，交付予被告呂
    勇藤充當佯作比價之用，則被告呂勇藤為達虛偽比價之目的
    ，且為避免該3 家廠商之估價單筆跡相同，遭他人質疑係同
    一人所為之虛偽比價，必當另指使不知情之第三人虛填內容
    ，此乃偉恩、晁豎企業之估價單內容，為何與東榮企業估價
    單、發票之筆跡不同之緣由，故該2 張估價單是被告甲○○
    另指使不知情他人虛填等情，亦可認定。
(三)、被告甲○○明知飲用水工程主要在於清理舊井供水，且係以
    200,000 元交由同案被告馮東風承作，卻以掘井（鑿井）之
    400,000 元核銷（如前估價單、發票所載），並於88年6 月
    上旬，在沙港國小內，於其職務上所掌之工程估（勘）驗單
    上，虛載「驗收合格完成一次付款，付款400,000 元」；被
    告甲○○又將前述估價單所列施作項目「水井蓋及周邊鐵皮
    架（費用14,800元）」委由陳家禎施作等事實，業據同案被
    告馮東風、證人許瑞益、陳家禎於偵查中及本院前審審理中
    供證明確（偵59號卷(一)第17頁反面、434 、435 、450 頁；
    偵59卷(二)第15、16頁；本院上更(一)第277 至283 頁），復有
    陳家禎所開之統一發票（見偵59卷(二)第21頁）、工程估（勘
    ）驗單（見調查卷第21頁）在卷。另澎湖縣府政風室會同澎
    湖縣沙港國小單位於88年10月28日會勘該水井工程，及檢察
    官於89年2 月22日亦曾勘驗該工程，均發現確屬舊井，且實
    測之挖掘深度亦與馮東風照被告甲○○所擬照抄之切結書所
    載深度不符，此有會勘紀錄、勘驗筆錄、相片（見證物清冊
    影印卷(一)第9 頁、偵59卷(一)第23至31頁）可稽。雖同案被告
    馮東風於偵查中遭檢察官收押前證稱：「（這項工程〈指前
    開飲水工程〉你實際拿到20幾萬元？）我拿到400,000 元。
    」、「（你承包沙港國小工程確實拿到多少工程款？）我確
    實拿到400,000 元。」等語；證人曾銀月亦證稱：「（妳有
    交工程款給馮東風？）是的，那是水井的錢。」、「（問：
    這次交多少工程款給馮東風？）現金400,000 元。」等語（
    見偵59卷(一)第293 、294 、401 、402 頁）；同案被告馮東
    風另證述係其一次簽收400,000 元於公庫支票票根（見證物
    袋影印卷(一)第78頁），然觀諸卷附之沙港國小於87年8 月至
    89年5 月間之其他公庫支票票根記載（見本院上訴卷(一)第24
    4 至343 頁），或有廠商蓋章之情，但均無類似同案被告馮
    東風此一簽認「收現金400,000 元」之記載，且證人即同案
    被告曾銀月於本院前審也供承「此係開學後拿給馮東風補簽
    」等語（見本院上訴卷(二)第212 頁），倘如被告甲○○所辯
    馮東風係7 月初即收取400,000 元現金，為何等將近2 個月
    後才叫其補簽？反之，徵諸證人丙○○及同案被告馮東風所
    陳，足認應係被告甲○○將受調查前（按被告係於88年11月
    30日前往調查站接受詢問），急忙通知渠等補正文件以供調
    查等事實，同案被告馮東風、曾銀月上開偵查中之證述，顯
    難為被告甲○○有利之認定。
(四)、被告甲○○亦將該校活動中心2 樓增闢廁所工程，交由同案
    被告馮東風施作，並由同案被告馮東風負責找人施作水泥工
    、搗擺等事實，業據被告甲○○供承，核與同案被告馮東風
    所供一致，復經證人許狄龍（水泥工）、丙○○證述在卷（
    見偵59號卷(一)第164 至167 、267 、326 至327 頁；原審卷
    (二)第21、41、59、125 、126 、124 頁），復有證人許狄龍
    收據、工程承攬單（見偵59號卷(一)第129 、132 頁）足佐。
    雖被告甲○○辯稱此係於幼稚園開辦費中核銷，且形式上亦
    載於沙港國小幼稚園開辦明細表及相關支出憑證資料卷宗（
    見偵59號卷(一)第127 、128 頁；證據清冊影印卷1 宗），並
    有卷附調查站函文（見偵59號卷(一)第123 頁），然查：
  1.澎湖縣政府係以88年8 月23日公文通知沙港國小稱「幼稚園
    開辦費經議會審議墊付通過，請貴校積極規劃辦理」（見偵
    59號卷(一)第134 頁），但證人許狄龍與學校之前述工程承攬
    單卻早於同年8 月16日即訂立，於同年月23日即支付工資，
    顯見此部份工程與幼稚園經費支付無關。
  2.果真如被告甲○○所指收受400,000 元全係水井工程款，則
    為何被告甲○○又將「水井蓋及周邊鐵皮架」之費用14,800
    元支付予陳家禎？雖被告甲○○供稱此係代馮東風所墊云云
    ，但此情已遭同案被告馮東風當庭予以否認（見本院上訴卷
    (二)第274 頁），再參酌學校經費支付常態，被告甲○○有何
    正當理由須為馮東風代墊前述費用，何況此本即屬估價單內
    應承作項目，豈有身為校長之被告甲○○另代承包廠商雇工
    之理，如確有代墊，何以又稱工程款一次給付400,000 元，
    而未予扣除，是被告甲○○所辯悖於事理，堪認前開廁所工
    程之水泥工、搗擺費用，不屬於幼稚園開辦經費中，應如同
    案被告馮東風所供係屬另一筆200,000 元之廁所工程，至於
    同案被告馮東風固就廁所工程費用數目，前後供述不一，然
    此係其以承包工程為業，所承攬工程件數多，且時日已久致
    記憶失誤，則同案被告馮東風概略陳以19萬或20萬等工程款
    ，均難逕認其所供即為不實。
  3.證人即馮東風僱用之工人許瑞益於偵查中證稱：「水井工程
    是5月開始做，5月底完成，是清理舊井，大概挖到11公尺就
    有水」等語（見偵59號卷(一)第50頁）；證人許狄龍於偵查中
    亦證稱：「88年8 月份承包沙港國小活動中心二樓廁所工程
    ，是馮東風找我承作，工程款是91,070元，施作項目有水泥
    、廁所設施、地上舖磁磚、牆壁打通門」等語（見偵59號卷
    (一)第164 至165 頁），核與證人即同案被告馮東風於原審所
    證稱：「水井工程及廁所工程各拿200,000 元，第1 筆是校
    長以現金支付，第2 筆是曾銀月9 月時以現金支付」等語（
    見原審卷(一)第166 頁）相符，顯見被告甲○○所供「我是在
    工程完工全部才付款（即於7 月4 日付400,000 元予馮東風
    ）」等語，核與事實不符。
  4.綜上，可見被告甲○○確有將上開沙港國小之40萬元飲用水
    改善經費，使用在該沙港國小之飲用水工程及增闢廁所工程
    無訛，並無公訴意旨所指將餘款185,200 元侵吞入己之情事
    。
(五)、被告甲○○供認卷附之經費報銷憑證及工程承攬單、估驗單
    ，均係其所製作，然其上之出納、人事等人職章，並非證人
    乙○○、丁○○所蓋一節，已據渠等證述在卷，雖被告甲○○指稱乙○○、丁○○均於公庫支票蓋印及丁○○亦於前開
    縣府通知執行飲用水經費公文上簽名等情，足以證明渠等均
    屬知情云云，惟同案被告曾銀月已供其係轉交前開400,000
    元予馮東風一節，已非實在（如前所述），則同案被告曾銀
    月對於校長甲○○實際未按程序用印核銷經費，自非毫不知
    情，參以證人丙○○所稱「校長在二樓有單獨辦公室，在老
    師辦公室校長也有一個辦公桌」（見偵59號卷(一)第403 頁）
    ，及證人乙○○、丁○○之證詞「老師抽屜置有職章，又未
    上鎖」等情，足認同案被告曾銀月於88年6 月上旬，在沙港
    國小老師辦公室內，趁出納乙○○、主計丁○○等人不在辦
    公室之機會，盜用渠等之職章蓋用於卷附之「經費報銷憑證
    （出納乙○○、主計丁○○職章印文各1 枚）、黏貼憑證用
    紙（出納乙○○職章印文1 枚、主計丁○○職章印文2 枚）
    、工程承攬單（主計丁○○職章印文1 枚）、工程估（勘）
    驗單（主計丁○○職章印文2 枚）」（置於調查卷第131 頁
    附件袋內）。至於證人丙○○此部份報銷經費所蓋用之職章
    ，係其事後由甲○○交其蓋用一節，亦據其證述明確（見調
    查卷第118 頁反面），是公訴人認此部份有盜用云云，即非
    可採，附此敘明。
(六)、被告甲○○於88年6 月中旬，將前述登載不實事項之「報銷
    憑證」及相關憑證文書，持以行使而向澎湖縣政府申請核撥
    400,000 元之補助經費（前述工程估（勘）驗單並未檢附持
    交縣府），而使縣府教育局承辦公務員於88年6 月23日，依
    據甲○○申請所檢具之前述報銷憑證等文書為形式審查後，
    登載於職務上所掌之簽，呈轉由縣長批示核撥，復由縣府主
    計室承辦公務員，於88年6 月29日，登載於職務上所掌之支
    出傳票，於88年7 月3 日將400,000 元經費轉帳至沙港國小
    設於澎湖縣農會湖西分部帳戶內等情，亦有上開工程之報銷
    資料及公庫帳戶交易明細在卷可憑，此部分事證已明。
二、兒童讀經、縣民教室、成人教育等推廣活動部分：
(一)、被告甲○○明知附表編號一至五所示遭冒用名義人，或「未
    授權用印」、或「無擔任教授課程」、或「無加班」，竟推
    由同案被告曾銀月於88年3 月至6 月下旬期間，在沙港國小
    老師辦公室內，連續在附表編號一至五所示業務登載不實事
    項文書及私文書之「簽章」、「蓋章」欄，未經附表編號一
    至五所示遭冒用名義人同意，擅自取用渠等委由曾銀月保管
    供作領薪用途之印章予以盜用，而偽造渠等名義之具領收據
    私文書，並在沙港國小老師辦公室內，趁出納乙○○、總務
    處主任（兼辦人事）丙○○、教務處主任金生忠及主計丁○○等人不在辦公室之機會，盜用渠等之職章蓋用於經費報銷
    憑證所附之附表編號一至五所示業務登載不實事項文書及私
    文書上（編號一文書上有出納乙○○職章印文2 枚、總務處
    主任丙○○職章印文2 枚、教務處主任金生忠職章印文1 枚
    、主計丁○○職章印文3 枚；編號二文書上有出納乙○○職
    章印文2 枚、總務處主任丙○○職章印文3 枚、兼辦人事金
    生忠職章印文1 枚、主計丁○○職章印文3 枚；編號三文書
    上有出納乙○○職章印文2 枚、總務處主任丙○○職章印文
    3 枚、兼辦人事金生忠職章印文1 枚、主計丁○○職章印文
    3 枚；編號四文書上有出納乙○○職章印文9 枚、總務處主
    任丙○○職章印文1 枚、兼辦人事金生忠職章印文1 枚、主
    計丁○○職章印文3 枚；編號五文書上有出納乙○○職章印
    文3 枚、總務處主任丙○○職章印文1 枚、兼辦人事金生忠
    職章印文1 枚、主計丁○○職章印文3 枚）等事實，業據證
    人乙○○、陳玉珍、柯春財、陳希聖、金生忠各於偵查及本
    院前審審理中證述在卷（見偵59號卷(一)第96至97、108 、10
    9 、145 、234 頁；偵59號卷(二)第25頁、本院上更(一)第236
    至250 頁、第251 至257 頁、第258 至262 頁、第270 至27
    5 頁），復有如附表所示業務登載不實事項文書、偽造私文
    書等件及教育部87年學年度補助各縣市國民中小學推展傳統
    藝術活動申請需求學校彙整表（見偵59號卷(一)第225 頁）在
    卷可徵，是被告呂勇藤連續在附表編號一至五所示業務登載
    不實事項文書及私文書之「簽章」、「蓋章」欄，未經附表
    編號一至五所示名義人同意，擅自盜用渠等委由曾銀月保管
    供作領薪用途之印章，偽造渠等名義之具領收據私文書，並
    盜用乙○○、丙○○、金生忠及丁○○之職章蓋於經費報銷
    憑證所附之附表編號一至五所示業務登載不實事項文書及私
    文書等事實，均可認定。
(二)、又被告甲○○於88年3 月至6 月下旬期間，將附表所示登載
    不實事項之「報銷憑證」等業務登載不實文書及偽造私文書
    ，持向縣府申請核撥補助經費，而使縣府教育局承辦公務員
    依據此等報銷憑證等文書為形式審查並呈轉批示核撥，復由
    縣府主計室承辦公務員，將此經費補助登載於職務上所掌之
    支出傳票後轉帳至前述澎湖縣農會湖西分部沙港國小帳戶等
    事實，業據證人丙○○、乙○○、楊石典（縣府教育局人員
    ）於偵查、原審證述（見偵59號卷(一)第49、63、166 頁，原
    審卷(一)第176 頁），復有前開此等推廣活動之報銷憑證及卷
    附之臺灣省政府教育廳撥款補助辦理成人基本教育研習班之
    該廳87年8 月28日撥款通知書足佐（見偵59號卷(一)第227 頁
    ）。足見被告甲○○連續於88年3 月至6 月下旬期間，明知
    前述登載不實事項之「報銷憑證」等私文書及業務登載不實
    文書，仍持而向縣府申請核撥補助經費而行使，使縣府教育
    局承辦公務員依據甲○○申請所檢具之前述報銷憑證等文書
    為形式審查並呈轉批示核撥，復由縣府主計室承辦公務員，
    將此經費補助登載於職務上所掌之支出傳票後轉帳至前述澎
    湖縣農會湖西分部之沙港國小帳戶之事實，亦可認定，是被
    告呂勇藤上開行使偽造私文書、業務登載不實文書及使公務
    員登載不實文書等犯行，至為明確。
(三)、至於被告甲○○所辯沙港國小校內設有「公積金」，其資金
    來源係老師月繳100 元、向代課老師抽鐘點費及零星收入等
    一節，已據證人曾根旺（前任總務主任）、丙○○、乙○○
    證述在卷，是被告呂勇藤辯稱其將柯春財、乙○○、陳希聖
    、金生忠及陳文叔等人之縣民教室等鐘點費，於領取後直接
    納入「公積金」等情，並非無據；況證人周健於偵查及本院
    前審亦證稱：被告呂勇藤交付鐘點費給其，其只收紅包袋，
    並向被告呂勇藤表示將錢供作教職員聚餐、體育用品或學校
    活動經費使用，其請被告呂勇藤全權處理等語（偵卷一第61
    -62 頁、本院上訴卷(二)第4-5 頁），是被告呂勇藤確係將周
    健之鐘點費納入「公積金」，尚堪認定；另證人蔡再日亦證
    稱：其自87年開始在沙港國小教學生漢樂八音，每週3 、6
    白天，教社區人士是晚上，是校長（呂勇藤）邀請我教的，
    當時沒有約明鐘點費多少，校長偶而拿紅包到我家給我，88
    年間有拿1 個10,000元紅包給我，之前則是中秋節及過年時
    有給，中間也有拿，次數忘了，沒有固定多少錢，有時10,0
    00元，多到20,000元，實際總金額記不清楚等語（偵卷二第
    210-213 頁），可知被告呂勇藤於88年間確有支付證人蔡再
    日鐘點費，難認有私自侵占之情。又沙港國小87年度成人教
    育經費報銷憑證中所附之活動成果照片中有開訓典禮，金生
    忠老師因承辦此活動而受嘉獎1 次等情，業據證人陳美蓉於
    本院前審證述明確（見本院上訴卷(二)第132 至136 頁），復
    有前述照片（見偵59號卷(二)第57頁證物袋內）、縣府獎懲令
    影本（見本院上訴卷(一)第160 頁）在卷可憑，是公訴人認被
    告甲○○未舉辦87學年度成人基本教育教學活動，尚屬誤會
    。且沙港國小舉辦成人教育，參與授課之教師金生忠、丁○○、乙○○、柯春財、陳玉珍、陳文淑等6 人報支之鐘點費
    共計78,400元，加上被告甲○○之鐘點費8,800 元，共計87
    ,200元，皆全數充作購買沙港國小改善及充實學校設備之傳
    真機、割草機、壁畫、花圃、匾額等共87,200元之花費，而
    前開花費，並未以學校之其他經費報銷，有沙港國小91年12
    月19日沙小總字第062 號函覆：「本校前主計丁○○老師查
    覆：經查本校帳簿，查無88年間之傳真機、割草機、花壇、
    壁畫等物品之核帳報銷之憑證」（本院上訴卷(二)第24頁）、
    成人教育鐘點費87,200元改支項目（含人、物、事）明細、
    相片附卷可稽，復經證人陳歐冬雲、林自強、張高阿華即嘉
    宏企業行等廠商，於原審證述學校有買油漆、刷子、做花壇
    、吊磁磚等語綦詳（見原審卷(二)第117 至119 頁），可知上
    開沙港國小添購之設備及花費，被告呂勇藤並未重覆自沙港
    國小之經費中核銷，顯見被告辯稱上開款項均移作「公積金
    」，全數用以改善及充實學校設備乙節，尚非無據，足見被
    告呂勇藤申領此項經費，其主觀上並無不法所有之意圖，亦
    核與貪污治罪條例第4 條第1 項第1 款之「侵占公有財物」
    之要件不符，併予敘明。
三、綜上所述，被告甲○○前述所辯，顯均係事後卸責之詞，殊
    無足採，其犯行堪以認定。
、論罪科刑及撤銷改判之理由
一、刑法上之公務員，同法第10條第2 項原規定：「稱公務員者
    ，謂依法令從事於公務之人員。」現行規定修正為：「稱公
    務員者，謂下列人員：一、依法令服務於國家、地方自治團
    體所屬機關而具有法定職務權限，以及其他依法令從事於公
    共事務，而具有法定職務權限者。二、受國家、地方自治團
    體所屬機關依法委託，從事與委託機關權限有關之公共事務
    者。」學理上依其類型之不同，稱之為「身分公務員」（第
    1 款前段）、「授權公務員」（第1 款後段）及「委託公務
    員」（第2 款）。修正後之公務員概念及其定義，較之修正
    前，既有擴張，亦有限縮，其中：(一)身分公務員類型，著重
    於其身分及所執行之職務須具有「法定職務權限」，故祇要
    是公務員職務範圍內應為或得為之事務，不問該項職務是否
    涉及公權力，均屬之；(二)授權公務員類型，並不具備「國家
    或地方自治團體之組織成員」身分，但依其他法令之規定而
    從事「法定職務之公共事務」；(三)委託公務員類型，則基於
    公務機關之委託授權而行使其公務上權力之事務。又同法第
    10條第3 項規定：「稱公文書者，謂公務員職務上製作之文
    書。」固僅為純文字之修正（即「制作」二字，依法律統一
    用語表修正為「製作」），然因刑法上公務員之概念已有更
    易，則公文書之範疇如何，自亦應依修正後公務員之定義以
    界定此等人員基於職務上製作之文書，是否屬於刑法規範之
    公文書。可知服務於各級公立學校之人員，修正前本屬於「
    依法令從事於公務」之公務員；修正施行後，除從事依法採
    購等公共事務之法定職務權限之行為，應視為刑法第10條第
    2 項第1 款後段之「授權公務員」外，因其所服務之公立學
    校並不該當於其前段所稱之「國家或地方自治團體所屬機關
    」，自無「身分公務員」之適用。又按刑法第213 條之公務
    員登載不實罪，係指有製作權之公務員，於其職務上以自己
    名義，製作內容不實之公文書而言；倘該公務員係假冒其他
    公務員之名義，而製作內容不實之公文書，則屬偽造公文書
    罪之範圍。前者為有權登載而故意登載不實（無形偽造），
    後者為無權製作而非法製作（有形偽造），兩者迥然有別。
    又刑法上所謂文書，指記載人之一定意思或觀念之有體物，
    其存在之形式，自具有多樣性；故1 文件未必僅為單一之文
    書，如有不同之名義人在同一文件內，分別記載其意思表示
    時，則具有數文書之效力，偽造同1 份文書視行為人有無該
    文書之製作權，有時併成立無形及有形偽造文書之罪。又刑
    法第213 條所定公務員明知不實之事項，而登載於職務上所
    掌之公文書罪，其所稱之「職務」，係指該登載之公務員，
    在職權掌管範圍內所應登載或得登載之事項，且其規定內涵
    之重點在於所登載之公文書而言。
二、查被告甲○○為沙港國小校長，而沙港國小係屬公立學校，
    並非國家所屬機關或地方自治政府、地方民意機關及其法定
    附屬機關，其非屬「身分公務員」甚明，是被告呂勇藤為上
    開行為，是否係從事依法採購等公共事務之法定職務權限，
    而具有「授權公務員」之身分，且該校出納乙○○、主計丁○○等人是否屬於現行刑法第10第2 項規定之公務員，亦應
    依上開說明認定，此與判定上開各項文書之性質，至有關係
    。爰分別說明如下：
(一)、飲用水工程及增闢廁所工程部分：
    查被告甲○○係沙港國小校長，負責綜理該校之行政業務（
    含採購及經費運用），其於執行本件飲用水工程400,000 元
    經費時，為取得該經費供學校應用，未依規定向廠商訪價並
    取具3 張估價單核實辦理，而以東榮企業之估價單所載總額
    400,000 元為最低價虛偽比價得標，嗣於88同年5 月下旬清
    理舊井之飲用水工程完工後，於同年6 月上旬向縣府申請核
    付預算經費時，於其職務上所掌之工程估（勘）驗單上虛載
    「驗收合格完成一次付款，付款400,000 元」之不實事項，
    復檢具前述估價單、工程承攬單、工程估（勘）驗單及統一
    發票等，製作不實之「沙港國小改善飲用水設施經費報銷憑
    證、88年6 月份、編號一」，並盜用出納乙○○、主計丁○○之職章蓋用於前述「經費報銷憑證、黏貼憑證用紙、工程
    承攬單、工程估（勘）驗單」上，再由被告呂勇藤將該「報
    銷憑證」交由不知情之總務主任丙○○蓋用其職章，並持以
    行使而向縣府申請核撥400,000 元之補助經費，其所為之職
    務內容，係與採購公共事務相關之法定職務權限之行為，符
    合刑法第10條第2 項第1 款後段之「授權公務員」之要件。
    又澎湖縣於88至89年間，其縣內之國小總務主任、主計、出
    納等人，依國民教育法施行細則第14條條第2 項第3 、6 款
    及院頒「事務管理冊」出納管理部分之規定，其等之法定職
    掌分別為：「(二)總務主任：負責學校文書、事務、出納等事
    項。(三)主計：負責歲計、會計及統計等事項。(四)出納：負責
    管理現金、票據、有價證券與其他保管品等之收付、移轉、
    保管及帳表之登記、編製等事項。」且該縣上開人員於88至
    89年間皆由學校教師兼任，並無專任人員等情，業據本院向
    澎湖縣政府函查屬實，有該府98年7 月1 日府教國字第0980
    033108號函在卷可憑（本院重上更(四)號卷二第130 頁），核
    與證人丙○○於本院證稱：其係教師兼總務主任；證人丁○○於本院證稱：其係教師兼主計；證人乙○○於本院證稱：
    其係老師兼出納等情相符（本院重上更(四)號卷二第117 頁）
    ；再佐以大法官會議釋字第308 號：「公立學校聘任之教師
    不屬於公務員服務法第24條所稱之公務員。惟兼任學校行政
    職務之教師，就其兼任之行政職務，則有公務員服務法之適
    用。」之解釋意旨，亦認定教師兼任校內行政職務時，就其
    所兼任之行政職務，亦具有公務員服務法之適用本旨，可知
    沙港國小之總務主任丙○○、出納乙○○、主計丁○○等人
    ，於88年在沙港國小擔任教師期間均兼任學校之行政職務，
    且其等所兼任之行政職務權限又與依法採購等公共事務相關
    ，並未因其等係兼任行政職務之老師身分而有不同，其等暨
    與被告呂勇藤均職掌學校工程之發包、監督、驗收等事項，
    就本件「飲用水工程及增闢廁所工程」而言，均屬現行刑法
    第10條第2 項規定之「授權公務員」至明。至上開「經費報
    銷憑證」、「黏貼憑證用紙」、「工程估（勘）驗單」等文
    書之性質，因被告呂勇藤有製作權限，其於該文書上填載不
    實內容事項，僅能論以刑法第213 條之公務員登載不實文書
    罪；另其無製作權而盜用該校出納乙○○、主計丁○○等人
    之職章於上開文書上之部分，係屬有形偽造，自應成立刑法
    第211 條之偽造公文書罪，是上開文書存在之形式具有多樣
    性，且因同1 文件有不同名義人在該文件內分別記載其意思
    表示，具有數文書之效力甚明。另「工程承攬單」則屬同法
    第210 條之私文書範疇，一併敘明。是核被告甲○○此部分
    所為，係犯刑法第216 條、第210 條、第211 條、第213 條
    、第215 條之行使偽造私文書、偽造公文書、公務員登載不
    實文書、業務登載不實文書等罪、同法第214 條之使公務員
    登載不實文書罪及違反修正前商業會計法71條第1 款之填製
    不實會計憑證罪。被告呂勇藤盜用該校出納乙○○、主計丁○○等人之職章之行為，係偽造上開私文書、公文書行為之
    一部，不另成立盜用印章罪；又其偽造上開私文書、公文書
    及公務員登載不實文書、業務上登載不實文書後持以行使，
    上開偽造之低度行為為高度之行使行為所吸收，均不另論罪
    。
(二)、兒童讀經、縣民教室、成人教育等推廣活動部分：
    本件係被告甲○○於辦理沙港國小87學年度縣府推廣教學方
    案之「兒童讀經」及「縣民教室」（傳統音樂、傳統藝術與
    文學創作）、「成人教育」等活動後，為領取辦理上開活動
    補助經費，於88年3 月至6 月下旬期間，連續在附表編號一
    至五所示文書上之「簽章」、「蓋章」欄，未經各該附表所
    示遭冒用名義人同意，擅自取用渠等之印章，偽造渠等名義
    之具領收據私文書，並趁出納乙○○、總務處主任（兼辦人
    事）丙○○、教務處主任金生忠及主計丁○○等人不在辦公
    室之機會，盜用渠等之職章蓋用於經費報銷憑證所附之附表
    編號一至五所示文書上，並持以行使向縣府申請核撥補助經
    費，被告呂勇藤既因辦理推廣教學而向縣府報銷費用，所為
    即與採購之公共事務無關，自無刑法第10條第2 項第1 款後
    段「授權公務員」之適用（乙○○、丙○○、金生忠及丁○○部分亦同），而不具刑法「公務員」之身分，是被告呂勇
    藤此所犯各項文書之性質，僅能分別論以刑法第215 條之業
    務登載不實文書及同法第210 條之偽造私文書，不能以同法
    第213 條之公務員登載不實文書及同法第211 條之偽造公文
    書等罪論處。核被告呂勇藤此部分所為，係犯刑法第216 條
    、第210 條、第215 條之行使偽造私文書、業務上登載不實
    文書罪及同法第214 條之使公務員登載不實文書罪。被告呂
    勇藤盜用上開印章之行為，係偽造上開私文書行為之一部，
    不另成立盜用印章罪；又其偽造私文書及業務上登載不實文
    書後持以行使，偽造之低度行為為高度之行使行為所吸收，
    均不另論罪。
(三)、被告甲○○前揭與同案被告馮東風在東榮企業之估價單上虛
    載不實事項及明知不實事項而填製會計憑證罪部分；被告甲○○與同案被告曾銀月關於行使偽造私文書、公文書、公務
    員登載不實文書、業務登載不實文書及使公務員登載不實部
    分，均各有犯意聯絡及行為分擔，應分別論以共同正犯（被
    告行為後，刑法第28條已修正為「2 人以上共同實行犯罪之
    行為者，皆為正犯」，將舊法之「實施」修正為「實行」，
    新法共同正犯之範圍已有限縮，排除陰謀犯、預備犯之共同
    正犯，惟經比較後，仍應整體適用修正前之規定）。又按統
    一發票係營業人依營業稅法規定於銷售貨物或勞務時，開立
    並交付予買受人之交易憑證，足以證明會計事項之經過，應
    屬商業會計法所稱之會計憑證（最高法院87年度臺非字第38
    9 號判決可資參照）。馮東風係「東榮業行」之負責人，屬
    商業會計法所稱之商業負責人。被告甲○○囑馮東風填載不
    實金額之統一發票，持向縣府辦理請款核銷，據以行使之行
    為，係犯修正前商業會計法第71條第1 款以明知不實事項而
    填製會計憑證罪。被告呂勇藤雖非商業負責人，但與商業負
    責人身分之馮東風，共犯商業會計法以明知不實事項而填製
    會計憑證罪，2 人有犯意聯絡及行為分擔，為共同實施者，
    依刑法第31條第1 項規定，被告呂勇藤雖無特定關係，仍應
    以共犯論（被告行為後之95年7 月1 日修正施行之刑法第31
    條第1 項增列但書「得減輕其刑」之規定，較修正前之規定
    有利於被告，經比較新舊法規定後，應整體適用修正前刑法
    第31條第1 項之規定）。公訴人雖認被告呂勇藤此部分另成
    立刑法第216 條、第215 條之行使業務上登載不實文書罪，
    惟商業會計法第71條第1 款之填製不實會計憑證罪，原本即
    含有業務上登載不實之本質，且與刑法第215 條業務上登載
    不實之偽造文書罪間，係屬法規競合之關係，應從特別規定
    之商業會計法第71條第1 款處斷，不再論以刑法第216 條、
    第215 條之行使業務上登載不實文書罪，併此說明。公訴人
    起訴事實就馮東風提供空白之東榮企業行統一發票給被告呂
    勇藤填載金額400,000 元一節已敘及，惟起訴法條漏列修正
    前商業會計法第71條第1 款之罪，然該部分事實既經起訴，
    法院自得予以審理，並依職權適用法律（被告行為後，商業
    會計法於95年5 月24日公布施行，同年月26日生效，該法第
    71條第1 款之刑度由「處5 年以下有期徒刑、拘役或科或併
    科新臺幣15萬元以下罰金」，提高為「處5 年以下有期徒刑
    、拘役或科或併科新臺幣60萬元以下罰金」，經新舊法比較
    結果，應適用有利於被告之修正前舊法之規定論處）。又被
    告呂勇藤先後多次行使偽造私文書、業務登載不實文書及使
    公務員登載不實之行為，迭次為之，手法相同，所犯各觸犯
    構成要件相同之罪，顯係基於概括犯意為之，分別依修法前
    連續犯各論以一罪（刑法第56條連續犯規定業已刪除，依刪
    除後之規定，被告所犯多次行使偽造文書犯行各均獨立，應
    論以多罪後併合處罰，自較以連續犯論斷為重，經整體比較
    後，應適用較有利於被告之修正前刑法第56條而論以連續犯
    一罪）。被告甲○○上開所犯行使偽造私文書罪、行使偽造
    公文書罪、行使公務員登載不實文書罪、使公務員登載不實
    文書罪、行使業務登載不實文書罪及違反修正前商業會計法
    71條第1 款之填製不實會計憑證等罪之間，具有方法、目的
    不可分離之直接密切關係，為牽連犯，應依修正前牽連犯之
    規定，從一重依共同行使偽造公文書罪論處（被告行為後，
    刑法第55條後段之牽連犯規定業經刪除，是於新法修正施行
    後，被告之犯行即須分論併罰，經整體比較新舊法之規定後
    ，仍應適用行為時之規定較有利於被告）。
三、原審對被告甲○○予以論罪科刑，固非無見，惟查：
(一)、按服務於各級公立學校之人員，修正前本屬於「依法令從事
    於公務」之公務員；修正施行後，除從事依法採購等公共事
    務之法定職務權限之行為，應視為刑法第10條第2 項第1 款
    後段之「授權公務員」外，因其所服務之公立學校並不該當
    於其前段所稱之「國家或地方自治團體所屬機關」，自無「
    身分公務員」之適用。本件被告甲○○係沙港國小校長，非
    修正後刑法所稱之依法令服務於國家所屬機關而具有法定職
    務權限之「身分公務員」，且關於犯罪事實二所述「兒童讀
    經、縣民教室、成人教育等推廣活動部分」，其所為既與採
    購等公共事務無涉，自不具「授權公務員」之身分，就此部
    分所犯各項文書之性質，亦非公文書。原判決未及審酌，已
    有未當。
(二)、被告呂勇藤利用職務上之機會，以別紙領據持以詐領新設幼
    稚園開辦補助經費102,470 元之行為，檢察官並未起訴，且
    該部分與其原來之執行「飲用水改善工程」所犯偽造文書等
    各罪之行為，二者未具有不可分離之直接密切關係，客觀通
    常觀念上難認具有方法（手段）與目的，或原因與結果之牽
    連關係，自非起訴效力所，且檢察官所起訴被告呂勇藤侵占
    公用（有）財物罪，與利用職務上之機會詐取財物罪，在社
    會事實關係上，乃截然不同之兩事，要無事實同一之可言，
    原判決未察，逕變更起訴法條予以審理，亦有違誤。
(三)、被告甲○○並未詐取兒童讀經、縣民教室、成人教育等推廣
    活動之經費，而係以該經費作為公積金，用以購買物品改善
    學校設備或聚餐之用，主觀上並無不法所有之意圖，已如前
    述，原審認此部分亦涉貪污治罪條例第5 條第1 項第2 款之
    詐取財物罪，已有未合。
(四)、本件飲用水工程之報銷文書上，並無盜用證人丙○○職章及
    無盜用私章等情（已如前述），原判決關於此部分有所誤認
    。
(五)、被告甲○○如何盜用私章或職章之詳細事實，及被告甲○○
    向縣府報銷經費之詳細時間，原判決均未具體認定；且漏未
    論及修正前商業會計法第71條第1 款之罪，並贅引刑法第21
    7 條第2 項（此部份已遭吸收，如前所述），均有未洽。
(六)、被告行為後，刑法及刑法施行法業於94年2 月2 日經總統以
    華總一義字第09400014901 號令修正公布，並於95年7 月1
    日施行，原判決未及比較適用，亦有未恰；另被告之犯罪時
    間係在96年4 月24日以前，合於中華民國96年罪犯減刑條例
    所定減刑條件，應依法減其宣告刑二分之一，原判決未及適
    用上開減刑條例予以減刑，同有未當。
四、被告甲○○上訴意旨，執前詞否認犯罪，並非全無理由，且
    原判決關於被告甲○○部分亦有前述可議可處，自應將原判
    決關於被告甲○○部分予以撤銷改判。本院審酌被告甲○○
    身為沙港國小校長，其言行本應為全體師生之楷模，竟未能
    謹守法令及權責分寸，循私申請及核報經費，觸犯刑章且有
    失風範，損害機關之形象，並參酌否認犯行之犯後態度等一
    切情狀，量處如主文第2 項所示之刑。又被告呂勇藤之犯罪
    時間均在96年4 月24日以前，所犯上開之罪合於中華民國九
    十六年罪犯減刑條例第2 條第1 項第3 款所定之減刑條件，
    應依該規定減其刑期為二分之一。又查被告呂勇藤前未曾受
    有期徒刑以上刑之宣告，有臺灣高等法院被告前案紀錄表在
    卷可稽（本院重上更(四)卷一第70頁），因一時失慮，致罹刑
    章，經此偵審程序及科刑教訓，當知所警惕，應無再犯之虞
    ，本院認所受刑之宣告，以暫不執行為適當，爰依刑法第74
    條第1 項第1 款之規定宣告緩刑4 年；復參酌其上開所犯，
    併依同法第74條第2 項第4 款之規定，諭知於本判決確定後
    6 個月內向公庫支付200,000元，以資警懲。
五、公訴意旨另以：被告甲○○就上述飲水工程實際僅支付馮東
    風200,000 元，郤將其餘之200,000 元，除支付陳家禎水井
    蓋及週邊鐵板架工程款14,800元外，而將185,200 元侵占入
    己；又於辦理前述沙港國小87學年度縣府推廣教學方案之「
    兒童讀經」、「縣民教室」及「成人教育」等活動時，將「
    兒童讀經」、「縣民教室」之鐘點費34,000元及「成人教育
    」之補助經費116,400 元，均侵占入己，因認被告甲○○此
    部分另涉貪污治罪條例第4 條第1 項第1 款之侵占公有財物
    罪嫌云云。惟查：
(一)、按貪污治罪條例第4 條第1 項第1 款侵占公有財物罪之成立
    ，須依據法令從事公務之人員，主觀上對自己持有之公有財
    物有不法所有之意圖為要件。易言之，侵占公有財物罪之成
    立，係以公務之人員具有意圖為自己或第三人不法所有之意
    思，即其主觀上有不法所有之意圖為條件，如僅將持有之財
    物，撥充其他正當用途或開支不當，不照章核銷，列冊呈報
    ，祇屬行政違法處分，尚難認其有不法所有之意圖，自不能
    以侵占罪責相繩。
(二)、本件被告呂勇藤於取得上述其餘飲水工程費200,000 元後，
    有用於學校之廁所工程，並由馮東風領得200,000 元，已如
    前述。另兒童讀經、縣民教室、成人教育等推廣活動均有舉
    辦，且兒童讀經、縣民教室之鐘點費有部分發放、成人教育
    之補助經費均作為公積金，皆全數充作購買沙港國小改善及
    充實學校設備之傳真機、割草機、壁畫、花圃、匾額等花費
    ，並未以學校之其他經費報銷等情，均己詳如前述，被告甲○○主觀上既無不法所有之意圖，核與貪污治罪條例第4 條
    第1 項第1 款之「侵占公有財物」之要件不符，公訴意旨所
    指被告呂勇藤涉犯此部分罪嫌之事實，仍有合理懷疑之處，
    而不能確信為真實，本院復查無其他積極證據可認被告呂勇
    藤涉有前開罪嫌，自屬不能證明被告呂勇藤犯罪，本應為被
    告呂勇藤無罪之諭知，惟公訴人認此部分倘成立犯罪，與前
    開論罪科刑部分具有裁判上一罪關係，爰不另為無罪之諭知
    。
六、至被告甲○○涉嫌利用職務上之機會，將前述水泥工、搗擺
    等工程款共計117,270 元之領據，交由許明芳、丁○○、丙○○等人蓋用其職章於經費報銷憑證、黏貼憑證用紙上，並
    由被告甲○○於88年11月間，持以向縣府申請核撥該校幼稚
    園（即設於該校活動中心2 樓）新設開辦費中撥補助經費而
    重複報銷，詐領新設幼稚園開辦補助經費12,470元部分，與
    本件起訴之「飲用水改善工程」所犯偽造文書等各罪之行為
    ，兩者之間未具有不可分離之直接密切關係，在通常觀念上
    難認具有方法（手段）與目的，或原因與結果之牽連關係，
    而無裁判上一罪關係，且該部分檢察官又未起訴，本院自不
    得加以審理，一併指明。
七、同案被告曾銀月、馮東風部分，均經本院前審判決確定，爰
    不另論列。
據上論斷，應依刑事訴訟法第369 條第1 項前段、第364 條、第
299 條第1 項前段，修正前商業會計法第71條第1 款，刑法第2
條第1 項、第11條、第216 條、第210 條、第211 條、第213 條
、第214 條、第215 條、第74條第1 項第1 款、第2 項第4 款，
修正前刑法第28條、第56條、第55條後段、第31條第1 項，中華
民國九十六年罪犯減刑條例第2 條第1 項第3 款、第7 條，刑法
施行法第1 條之1 ，判決如主文。
本案經檢察官孫小玲到庭執行職務。
中    華    民    國    98    年    12    月    30    日
                  刑事第三庭    審判長法  官  莊崑山
                                      法  官  莊松泉
                                      法  官  唐照明
以上正本證明與原本無異。
如不服本判決應於收受本判決後10日內向本院提出上訴書狀，其
未敘述上訴理由者，並得於提起上訴後10日內向本院補提理由書
狀（均須按他造當事人之人數附繕本）「切勿逕送上級法院」。
中    華    民    國    98    年    12    月    30    日
                                      書記官  黃琳群
附錄本件判決論罪科刑法條：
商業會計法第71條第1款：
商業負責人、主辦及經辦會計人員或依法受託代他人處理會計事
務之人員有左列情事之一者，處5 年以下有期徒刑、拘役或科或
併科新台幣60萬元以下罰金：
一、以明知為不實之事項，而填製會計憑證或記入帳冊者。
刑法第216條：
行使第210 條至第215 條之文書者，依偽造、變造文書或登載不
實事項或使登載不實事項之規定處斷。
刑法第210條：
偽造、變造私文書，足以生損害於公眾或他人者，處5 年以下有
期徒刑。
刑法第211條：
偽造、變造公文書，足以生損害於公眾或他人者，處1 年以上7
年以下有期徒刑。
刑法第213條：
公務員明知為不實之事項，而登載於職務上所掌之公文書，足以
生損害於公眾或他人者，處1 年以上7 年以下有期徒刑。
刑法第214條
明知為不實之事項，而使公務員登載於職務上所掌之公文書，足
以生損害於公眾或他人者，處 3 年以下有期徒刑、拘役或 5 百
元以下罰金。
刑法第215條
從事業務之人，明知為不實之事項，而登載於其業務上作成之文
書，足以生損害於公眾或他人者，處3 年以下有期徒刑、拘役或
5 百元以下罰金。
┌─────────────────────────────┐
│97年度重上更(四)字第18號附表：                              │
├─┬───┬──┬───┬───────┬───┬────┤
│編│遭冒用│推廣│遭冒用│登載不實公文書│證據出│向縣政府│
│號│名義人│活動│情節  │及偽造私文書  │處    │報銷時間│
├─┼───┼──┼───┼───────┼───┼────┤
│  │陳玉珍│兒童│未授權│黏貼憑證用紙、│調查卷│.5.11. │
│一├───┤讀經│蓋用私│鐘點費印領清冊│頁、│        │
│  │陳文叔│    │章    │              │卷附證│        │
│  │      │    │      │              │物袋  │        │
├─┼───┼──┼───┼───────┼───┼────┤
│  │柯春財│縣民│未擔任│同上          │調查卷│3.月間│
│  ├───┤教室│授課卻│              │頁、│        │
│  │陳希聖│    │以其名│              │卷附證│        │
│二├───┤    │義編列│              │物袋  │        │
│  │陳文叔│    │印領鐘│              │      │        │
│  ├───┤    │點費  │              │      │        │
│  │金生忠│    │      │              │      │        │
├─┼───┼──┼───┼───────┼───┼────┤
│  │陳玉珍│傳統│未參與│黏貼憑證用紙、│偵59號│3.月間│
│  ├───┤藝術│八音表│加班餐點費印領│卷(一)第│        │
│  │丁○○│（八│演，亦│清冊          │147 頁│        │
│  ├───┤音班│未申領│              │      │        │
│  │金生忠│）  │加班費│              │      │        │
│  ├───┤    │      │              │      │        │
│三│乙○○│    │      │              │      │        │
│  ├───┤    │      │              │      │        │
│  │柯春財│    │      │              │      │        │
│  ├───┤    │      │              │      │        │
│  │陳希聖│    │      │              │      │        │
│  ├───┤    │      │              │      │        │
│  │丙○○│    │      │              │      │        │
├─┼───┼──┼───┼───────┼───┼────┤
│  │金生忠│成人│未擔任│如編號一所示  │證據清│6.  │
│  │      │教育│授課，│              │冊影印│        │
│  ├───┤    │卻以其│              │卷(二)第│        │
│  │丁○○│    │名義編│              │１０頁  │        │
│  │      │    │列印領│              │      │        │
│  ├───┤    │鐘點費│              │      │        │
│  │陳玉珍│    │      │              │      │        │
│四├───┤    │      │              │      │        │
│  │陳文叔│    │      │              │      │        │
│  ├───┤    │      │              │      │        │
│  │柯春財│    │      │              │      │        │
│  ├───┤    │      │              │      │        │
│  │乙○○│    │      │              │      │        │
├─┼───┼──┼───┼───────┼───┼────┤
│  │金生忠│成人│未加班│如編號二所示  │證據清│6.  │
│  │      │教育│，卻以│              │冊影印│        │
│五├───┤    │其名義│              │卷(二)第│        │
│  │丁○○│    │印領加│              │頁  │        │
│  │      │    │班費  │              │      │        │
└─┴───┴──┴───┴───────┴───┴────┘

司法院資訊處製作；財團法人民間司法改革基金會備份。
